臺中高等行政法院判決
　　　　　　　　　　　　　　　　　　 96年度訴字第00331號
　　　　　　　　　　　　　　　.
原　　　告　甲○○
被　　　告　南投縣政府
代　表　人　乙○○
訴訟代理人　己○○
上列當事人間因採取土石事件，原告不服經濟部中華民國96年5
月23日經訴字第09606068330號訴願決定，提起行政訴訟。本院
判決如下︰
　　主  文
原告之訴駁回。
訴訟費用由原告負擔。
　　事  實
一、事實概要：緣原告未經許可擅自於坐落南投縣埔里鎮○○○
    段231地號採取土石，經被告所屬人員會同南投縣警察局埔
    里分局員警於民國（下同）95年9月6日14時30分許至前揭地
    點會勘時查獲，被告復於同年月18日再次會同原告至前揭地
    點會勘，同時製作會勘案件紀錄表及南投縣政府警察局埔里
    分局偵察隊調查筆錄。被告根據前揭會勘紀錄及調查筆錄內
    容，認原告有違土石採取法第36條規定，以95年11月7日府
    水資字第09502103400號函檢送違反土石採取法處分書，處
    原告罰鍰新臺幣（下同）1,000,000元，並禁止原告繼續採
    取土石，並不得將已採取之土石外運，且限於95年12月1日
    前辦理整復及清除其設施。原告不服，提起訴願，遭決定駁
    回，遂提起行政訴訟。
二、兩造聲明：
    (一)原告聲明求為判決：訴願決定及原處分均撤銷。
　　(二)被告聲明求為判決：原告之訴駁回。
三、兩造陳述：
    (一)原告主張：
      1.本件並非土石採取案件，原告係受地主丙○○之委託，
        辦理其所有坐落埔里鎮○○○段230、231地號土地之整
        地，將現場挖取土石部分堆置於系爭埔里鎮○○○段23
        0地號土地上，與埔里鎮公所之「青山橋下游緊急清淤
        工程」暫置土石方混合堆置，剩餘部分則回填於系爭2
        筆土地較低窪處。原告再承租該土地，於其所開挖處則
        另作農作（即水筍）之用，因季節未到，尚未開始種植
        即遭人檢舉。以上行為只是整地與堆置土石事實，並無
        將土石外運銷售，當無土石採取之用意及事實。
      2.原告因不懂法令，因未先擬具水土保持計畫送請主管機
        關核可而擅自堆置土石，有違法之處已遭被告依水土保
        持法第33條規定，以95年10月17日府水管字第09501962
        680號函處罰鍰60,000元有案。是可證原告並無違反土
        石採取法。
      3.原告承租系爭土地只是整地改變種植種類，並非土石採
        取，依土石採取法第3條第1項但書第2款情形實施整地
        ，應不在土石採取法第3條第1項需經許可之範圍。
      4.被告分別於95年9月6日及95年9月18日到達現場查勘，
        現場無採取機具，只有堆置土石及整地跡象，並無查獲
        土石採取及外運銷售。是被告以違反土石採取法處分原
        告，與事實不符。況被告96年2月26日府水資字第09600
        419110號函說明三內容，依據南投縣警察局埔里分局96
        年2月8日投埔警偵字第0960001435號函表示，調查時尚
        無具體事證，乃未依竊盜案移送等語，亦可證原告並無
        盜採土石之情事。
    (二)被告答辯：
      1.原告於95年9月6日在埔里鎮○○○段231地號上未經許
        可採取土石行為為被告所查獲，經於95年9月6日及18日
        兩次邀集埔里警方、地主（出租人）、原告等現場會勘
        ，依現場丈量開挖範圍土石數量約2,332立方公尺，原
        告雖稱將採取之土石堆置於同段230地號，惟該地號所
        堆置土石數量約2,865立方公尺，扣除埔里鎮公所辦理
        工程所堆置土石量約1,288立方公尺，尚有非該公所堆
        置之土石約1,577立方公尺，相差同段231地號開挖土石
        數量約755立方公尺，原告既稱有開挖事實，又辯稱堆
        置土石於同段230地號上，惟堆置數量又明顯無法吻合
        開挖數量，又經被告95年9月18日會勘照片及埔里鎮公
        所提供緊急處理工程之棄置土石照片兩者角度及土石形
        狀幾乎相同，並且開挖現場又有車輛沖洗設備，綜上可
        知原告所稱受地主所託辦理整地其說詞顯不可採。
      2.再依原告供稱，開挖處開挖後將種植茭白筍，經查證現
        場土石料多為砂頁岩無細粒土壤並不適宜種植茭白筍，
        另按照其與地主在同段230地號土地租約期限係自95年7
        月1日至95年12月31日，以茭白筍4個月成長期推估，如
        經整地後採收期應在翌年2月份，此時已逾租約期限，
        是以原告訴稱整地行為明顯係推卸責任之詞，原處分並
        無不當。
    理  由
一、按土石採取法第3條第1項規定：「採取土石，應依本法取得
    土石採取許可。」又「未經許可採取土石者，處新台幣1百
    萬元以上5百萬元以下罰鍰，直轄市、縣（市）主管機關並
    得限期令其辦理整復及清除其設施，屆期仍未遵行者，按日
    連續處罰新台幣10萬元以上1百萬元以下罰鍰至遵行為止，
    並沒入其設施或機具。必要時，得由直轄市、縣（市）主管
    機關代為整復及清除其設施；其費用由行為人負擔。」為同
    法第36條所明定。
二、原告未經許可擅自於坐落南投縣埔里鎮○○○段231地號採
    取土石，經被告所屬人員會同南投縣警察局埔里分局員警於
    95年9月6日14時30分許至前揭地點會勘查獲，被告復於同年
    月18日再次會同原告、南投縣政府警察局埔里分局及埔里鎮
    公所等之人員，至前揭地點會勘，製有會勘案件紀錄表、調
    查筆錄，並當場拍攝土石開挖情形及現場堆置砂石之照片附
    本院卷可稽。本院於96年10月12日至現場履勘時，雖因距離
    查獲時點業已年餘，現場雜草叢生，開挖之範圍並非明顯，
    惟據兩造現場一一指明其範圍，證人丁○○，即參與開挖工
    作者，亦即原告之父並當場砍除雜草，現場勘驗確有開挖土
    石之痕跡，並丈量部分地點之開挖深度，約有一公尺深度。
    而開挖土石之範圍約係坐落南投縣埔里鎮○○○段231地號
    土地上，如本院卷第176頁所示紅色四邊形，而相鄰230地號
    土地上亦有開挖之土石堆一座，經載明於勘驗筆錄，並有當
    場攝製之照片及錄影光碟，附卷可考。原告亦不否認於前開
    土地開挖土石，並堆置於相鄰230地號上，是原告未經許可
    採取土石洵堪認定。
三、原告雖起訴主張：渠係受地主丙○○委託辦理整地，並非採
    取土石，依土石採取法第3條第1項但書第2款規定，不須申
    請許可。被告並未查獲原告土石採取及外運銷售之行為，遽
    以違反土石採取法第3條第1項規定處分原告，顯與事實不符
    。況被告已另依水土保持法第33條規定，以95年10月17日府
    水管字第09501962680號函處原告罰鍰60,000元在案等語。
    惟查：
    (一)原告於調查階段從未主張受地主之託辦理整地，迄訴願時
      始主張受地主丙○○之託，就坐落南投縣埔里鎮○○○段
      230、231地號為整地工程，並於訴願書載明附送95年6月1
      日所訂立之「整地合約書」一份為證，惟未見附於訴願卷
      訴願書之後。查被告於95年9月6日第一次至現場會勘時，
      原告不在場，證人丙○○陳稱：「該土地租賃予甲○○使
      用，所開挖部分之土石不知載運至何處。」經載明於該次
      會勘案件紀錄表原本上，並經丙○○於該段文字後簽名（
      見訴願卷第25頁），復據丙○○提出土地租賃契約書為證
      。又同年月18日被告第二次至現場會勘時，原告主張係因
      承租230、231地號土地，欲種植茭白筍，而開始整地就遭
      檢舉（95年9月），並未表示地主委託其整地，而地主丙
      ○○亦表示系爭土地係出租予原告使用，有該次會勘案件
      紀錄表及該二人於埔里分局偵查隊之調查筆錄附本院卷可
      稽。
    (二)另觀之原告於起訴狀所附上開整地合約書，並未載明締約
      日期，又該合約第2條約定：「土石之堆置由乙方（指原
      告）負責，不影響甲方（指丙○○）耕作為原則。」第3
      條約定限於95年12月30日前完成整地，若逾期則每天罰款
      1,000元。惟原告於96年8月30日準備程序期日陳稱，95年
      4、5月即在整地合約書上蓋章，只是未於合約書載明締約
      日期云云。關於訂立整地合約之日期及開始整地之時間，
      原告在95年12月8日訴願書載明於95年6月1日與地主訂立
      整地合約書；而其96年1月17日訴願補充理由書更載明：
      「本人與地主95年6月1日所訂整地合約書後開始整地。．
      ．．現場並無採取機具，只有堆置土石及整地跡象。並所
      挖掘之基地從6月到9月間3個月時間已經雜草叢生。．．
      ．如有犯意於6月間整地時，即可儘速外運銷售，何必堆
      置」等語。經核與原告於95年9月18日於警局調查筆錄所
      述當時才開始整地乙節不符。又證人丙○○於被告勘驗時
      未曾提及委託原告整地，而95年8月30日本院準備程序時
      卻改稱：除租約另有整地合約，且不是同時訂約的，大約
      95年5月時原告即將地整好，整地完約隔1、2月才訂定租
      約等語。衡情而論，如95年5月時業已完成整地，則何需
      於95年6月1日再訂立整地合約書？究竟原告係何時與被告
      訂立整地合約，何時開始「整地」行為，互核原告前後所
      述與證人丙○○歷次之證詞結果，發現原告及地主丙○○
      所述，非但各人所述前後矛盾且彼此所述互相歧異，顯然
      均非實情，難資憑信。又查地主丙○○職業係藥商，長期
      旅居國外，未曾從事耕作，且系爭土地開挖之前亦非耕作
      使用，係出租予人搭蓋草寮種植香菇等情，亦據丙○○證
      述明確，則原告所提整地合約第2條所謂「土石之堆置．
      ．．不影響甲方（指丙○○）耕作為原則。」亦不符實情
      ，該整地合約書顯係行政救濟程序時始事後補訂，不能資
      為原告主張所為係整地行為之有利認定。
    (三)至原告主張被告未當場查獲原告採取土石及外運銷售之行
      為乙節，按「未經許可採取土石」行為，並不以當場查獲
      土石外運銷售為必要，而採取土石者與實施整地行為者不
      同之處，在於前者除具有開挖行為外，尚具有取得土石之
      客觀行為與主觀意思。本件原告並不否認渠有開挖231地
      號土地之行為，並陳明渠將部分土石堆置於數公尺外之另
      筆230地號土地上，此部分事實業經本院現場履勘屬實，
      製有勘驗筆錄及現場簡圖附卷（第163至175頁）可按。查
      原告開採之土地與堆置土石之處相距甚遠，如係純係整地
      ，則將地整平即可，並無將土石搬運至數公尺外土堆之必
      要。原告謂該堆置之土石並非棄土，僅係暫時堆置俟以後
      施作四周護岸之用云云（見本院卷第209頁言詞辯論筆錄
      ），惟實情果係如此，則原告僅需將土推至四周打算做護
      岸之處即可，豈有搬運至數公尺外堆放，屆時再搬回施作
      護岸之理？原告所述顯違經驗法則，核非可採。本件原告
      除開挖外，業已採取土石，並有取得土石之客觀行為與主
      觀意思，原告未經許可採取土石，洵堪認定。至原告質疑
      被告測量不實，原告並無取走755立方公尺之土石乙節，
      經查上開數字係被告配合警方之要求而計算得出，並非精
      確數字，亦據證人戊○○到庭證述明確，又本件採取土石
      並不以外運土石為必要既如前述，且原處分係以原告於系
      爭231地號土地開挖採取土石，部分土石堆置230地號土地
      上，認定原告採取土石，並非以原告取走755立方公尺之
      土石為處罰之依據，被告此部分測量計算縱然未見精確，
      然原處分認定原告有採取土石行為並無違誤，已如前述，
      則原告指摘原處分違法，求予撤銷，自非可採。
    (四)原告主張係為種植水筍（茭白筍）而進行整地乙節，惟查
      系爭土地係屬旱地目，有土地登記第二類謄本在卷可參，
      又依卷附現場照片觀之（見本院卷第106至115頁），鯉魚
      潭段231地號土地表面遍佈礫石，而種植茭白筍宜在濕地
      或水田等黏質壤土內種植，系爭土地並不適合。次查，原
      告與地主丙○○簽訂之土地租賃契約係自95年7月1日起至
      同年12月31日止，而該租賃契約第3條規定，半年期滿經
      雙方同意得重新訂定租約續約，如甲方（即地主）不同意
      續租或乙方（即原告）未續承租，乙方自願無條件放棄地
      上物所有權，任憑甲方處置。倘若如原告所言其承租土地
      確實係欲種植茭白筍等農作物，而茭白筍生長期約需4個
      月，以原告於95年9月間尚在整地，且地面仍遍佈礫石之
      情況觀之，原告不可能於租賃期間屆滿前收成。而於95年
      12月租賃期間屆滿時地主可依契約條款不同意續租，原告
      又須無條件放棄已種植之作物，顯然訂定僅6個月期間之
      租賃契約，無法達到原告之目的。原告所述為種植茭白筍
      而進行整地乙節，亦不足採信，是原告辯稱所為係土石採
      取法第3條第1項第2款規定之整地行為，亦非可採。
    (五)至於被告以原告將開挖之土石另行堆置於埔里鎮○○○段
      230地號，認有違反水土保持法第12條及第33條第1項第2
      款規定，並另以95年10月17日府水管字第09501962680號
      函處原告罰鍰60,000元乙節，查行政罰法第24條第1項、
      第2項規定：「一行為違反數個行政法上義務規定而應處
      罰鍰者，依法定罰鍰額最高之規定裁處。但裁處之額度，
      不得低於各該規定之罰鍰最低額。」、「前項違反行政法
      上義務行為，除應處罰鍰外，另有沒入或其他種類行政罰
      之處罰者，得依該規定併為裁處。但其處罰種類相同，如
      從一重處罰已足以達成行政目的者，不得重複裁處。」本
      件被告依土石採取法第36條規定，所為處原告罰鍰1,000,
      000元，並命原告禁止繼續採取土石，並不得將已採取之
      土石外運，且應於95年12月1日前整復及清除其設施之處
      分，相較於水土保持法第12條及第33條第1項第2款規定，
      其法定罰鍰額較高，且除罰鍰外另有其他種類行政罰之處
      罰，本件原處分並無違反行政罰法第24條第1項規定。原
      告以違法行為業經被告處罰為由，請求撤銷原處分乙節，
      仍無足採。
四、綜上所述，原處分以原告未經許可擅自採取土石之違規行為
    ，依土石採取法第36條規定，所為處原告罰鍰1,000,000元
    整，並禁止原告繼續採取土石，且不得將已採取之土石外運
    ，併限於95年12月1日前辦理整復及清除其設施之處分，並
    無違誤，訴願決定予以維持，亦無不合，原告訴請撤銷均無
    理由，應予駁回。
據上論結，本件原告之訴為無理由，依行政訴訟法第195條第1項
後段、第98條第1項前段，判決如主文。
中　　華　　民　　國　　96　　年　　11 　 月　　 28　 日
                  第四庭 審判長 法  官　沈應南
                                法  官　許武峰
                                法  官　許金釵
以上正本證明與原本無異。
如不服本判決，應於判決送達後20日內向本院提出上訴書狀，其
未表明上訴理由者，應於提起上訴後20日內向本院提出上訴理由
書（須依對造人數附具繕本）；如於本判決宣示或公告後送達前
提起上訴者，應於判決送達後20日內補提上訴理由書（須附繕本
）。未表明上訴理由者，逕以裁定駁回。
中　　華　　民　　國　　96　　年　　12 　 月　　 4 　 日
                                書記官　許騰云
